【裁判字號】    89,上訴,156
【裁判日期】    890510
【裁判案由】    常業重利
【裁判全文】
臺灣高等法院高雄分院刑事判決                  八十九年度上訴字第一五六號
    上  訴  人  臺灣高雄地方法院檢察署檢察官
    被      告  甲○○
    選任辯護人  陳水聰
右上訴人因被告重利案件，不服臺灣高雄地方法院八十八年度訴字第一七七六號、中
華民國八十八年十一月三十日第一審判決（起訴案號：臺灣高雄地方法院檢察署八十
八年度偵字第一五六一四、一七八九四號），提起上訴，本院判決如左：
      主  文
原判決撤銷。
甲○○共同乘他人急迫貨以金錢，而取得與原本顯不相當之重利，處有期徒刑肆月，
如易科罰金，以參佰元折算壹日，緩刑參年。
    事  實
一、甲○○於八十八年初，在報紙刊登廣告，貸以不特定人金錢賺取利息，嗣有乙○
    ○因急需用錢，乃於八十八年元月間某日依報紙廣告所載電話，欲借款新台幣（
    下同）十萬元，甲○○竟與姓名不詳之成年男子「黃先生」共同乘他人急迫，貸
    以金錢，而取得與原本顯不相當重利之犯意聯絡，由黃先生出面交付借十萬元予
    乙○○，乙○○則開立十二萬元本票作為擔保，約定利息係以十日為一期，借貸
    十萬元，付利息一萬五千元（依此計算為月息四十五分），計先後收取四次利息
    合計六萬元。嗣乙○○因向多人借錢，無法償付重利，乃於八十八年六月二十一
    日向高雄縣刑警隊報案。警方乃指示乙○○打電話約「黃先生」佯欲再借十萬元
    ，並事先簽立面額十一萬五千元之支票欲交付質押，嗣於當日（六月二十一日）
    十二時三十分許，甲○○依黃先生指示，攜帶十萬元，前往鳳山市○○路與青年
    路口欲貸與乙○○時，為警當場查獲（查獲當日即六月二十一日借款十萬元，係
    未遂階段，不罰）。在甲○○身上查獲乙○○所簽發之金額十二萬元之本票（發
    票日八十八年一月八日、到期日八十八年一月二十日、編號八二五六六號）及金
    額十一萬五千元之支票（發票日八十八年六月二十五、付款人台灣中小企業銀行
    北鳳山分行、編號AU0000000號）暨該十萬元現金。
二、案經乙○○訴由高雄縣警察局移送臺灣高雄地方法院檢察署檢察官偵查起訴。
    理  由
一、訊據被告甲○○矢口否認借錢給乙○○收取重利，辯稱八十八年六月二十一日十
    二時三十分許查獲時，係綽號「阿宏」打電話給我說乙○○要借十萬元，叫我借
    給乙○○，我拿十萬元去到鳳山市○○路與青年路口，錢尚未交給她就被警查獲
    ，十萬元是在我身上查獲的，十二萬元的本票是阿宏叫我拿去還給乙○○，我不
    知道「阿宏」是否是「黃先生」，都是阿宏與我聯絡的等語。
二、經查：
１、被告甲○○於警訊坦承：八十八年六月二十一日是乙○○打電話約我要還利息一
    萬五千元，另外要再向我借十萬元並由她開立十一萬五千元支票乙張，支票是乙
    ○○要向我借十萬元所開立，本票（十二萬元）是黃女之前於八十八年元月份向
    我借十萬元所開立十二萬元本票給我。因黃女有缺錢時才會聯絡我，再行約定時
    間地點交款，至今我只向她拿取四次利息，我利息係以十日為一期，借貸十萬元
    十日要還利息一萬五千元，依此計算為四十五分等情；被告甲○○於偵查中仍坦
    承：八十八年一月開始經營地下錢莊，收取四十五分利息，至今只有一人向我借
    錢，我借乙○○十萬元，十天利息一萬元等情（偵卷第三頁背面），經核與告訴
    人乙○○於八十八年六月二十日警訊指稱：「甲○○是『黃先生』同夥人，因為
    『黃先生』本日有事，他打電話給我，表明要叫他的同夥人來收取利息，支票及
    本票是我開給『黃先生』作為抵押之票」等情節相符，乙○○在一審仍為相同之
    陳述（詳見一審卷第十一頁、第二二頁背面）又經警在八十八年六月二十一日十
    二時三十分許，鳳山市○○路與青年路口，甲○○攜帶十萬元欲借予乙○○時，
    當場查獲，在被告身上查獲乙○○所簽發之面額十二萬元之本票及十一萬五千元
    之支票各乙張，暨該十萬元現金扣案足資佐證，足證被告甲○○於警訊自白於八
    十八年元月份借十萬元予乙○○，黃女開立十二萬元本票，已收取四次利息，每
    十天為一期一萬五千元，合計已收取利息六萬元等情與告訴人乙○○指證向被告
    及「黃先生」借十萬元、收取四十五分重利等情相符，被告之上開自白應堪憑信
    。
２、雖告訴人乙○○於警訊稱：沒有見過被告甲○○，我急需用錢，所以才向黃先生
    借錢，但乙○○又稱：「甲○○是『黃先生』的同夥，『黃先生』打電話給我表
    明要叫他的同夥人來收取利息」云云，是以，雖告訴人乙○○未曾見過被告甲○
    ○，但被告甲○○業於警訊已供認曾向告訴人乙○○拿取過四次利息，約六萬元
    且又係於查獲當天持本票及支票欲借款十萬元予乙○○等情，且被告既已供認是
    綽號阿宏（於一審稱綽號阿峰，不知其真實姓名及住址、詳見一審卷第三四頁）
    叫我去鳳山市○○路與青年路口被警查獲，是應該被告甲○○與告訴人所稱「黃
    先生」即被告所稱「阿宏」（或阿峰）有共同共同乘他人急迫、輕率貸以金錢，
    而取得與原本顯不相當重利之犯意聯絡及行為分擔，告訴人乙○○雖於查獲當天
    才見到被告甲○○，尚難採為對被告作有利認定。
３、又雖然乙○○於警訊指稱：我於八十七年十月中旬就曾向黃先生借二十萬元，並
    開立本票做為抵押，利息是每五天為一期，每期是一萬五千元，到目前止已還他
    九十幾萬元，但是到八十八年四月二十一日又重新開支票，所以到現在為止，還
    欠黃先生十四萬元，只剩一張面額十四萬元之支票在黃先生那裡云云，告訴人在
    原審法院審理時指稱：八十七年十月份借款至今都是向黃先生借的，第一次借款
    五十萬元，在保羅飯店交付，後來五十萬元本金有還清，然後借本件十萬元云云
    （詳見一審卷第十一頁、第二二頁背面），但乙○○此部分係陳述其於八十七年
    十月份借款五十萬元、二十萬元，都是向該「黃先生」借的，該「黃先生」借款
    利息如何計算，尚欠「黃先生」十四萬元云云，此部分並無證據證明被告甲○○
    係與該「黃先生」共同借錢予乙○○而收取重利，而被告於偵查中始終稱：八十
    八年一月開始，至今只有一人向我借錢，我借乙○○十萬元，十天利息一萬元等
    情（偵卷第三頁背面），是以乙○○此項陳述另向黃先生借款二十萬元或五十萬
    元之行為，尚無證據足以認被告甲○○有與該「黃先生」係共同為之。
４、告訴人乙○○於一審稱：查獲當天沒有拿到十萬元（一審卷第二三頁背面、三五
    頁），證人即警員鄭慶昌於原審證稱：查獲之本票、支票及現金十萬元是在被告
    身上查獲的（一審卷第三五頁）足證被告於查獲當天雖攜帶十萬元前往鳳山市○
    ○路與青年路口欲借予乙○○，要係乙○○已報案，為逮捕被告甲○○而佯裝欲
    再借十萬元，乙○○既未收取該款，亦無真意要借該十萬元，是以此次被告於查
    獲當日之借款行為僅止於未遂階段，然刑法第三百四十四條、三百四十五條之重
    利罪，並無處罰未遂犯之規定，爰不予論列，附予敘明。
５、綜上所陳，被告甲○○於八十八年一月初，與姓名年籍不詳之「黃先生」共同乘
    他人急迫、輕率貸以金錢，而取得與原本顯不相當重利之犯意聯絡，由黃先生出
    面交付借十萬元予乙○○，乙○○則開立十二萬元本票作為擔保，約定利息係以
    十日為一期，借貸十萬元，付利息一萬五千元（依此計算為月息四十五分），計
    先後收取四次利息合計六萬元之重利犯行洵堪認定。
三、核被告甲○○所為係犯刑法第三百四十四條之罪，雖公訴意旨指被告係觸犯刑法
    第三百四十五條之常業重利罪，然按刑法上所謂常業犯，係指反覆以同種類之行
    為目的之社會活動之職業性犯罪而言，亦即恃犯罪以維生，縱令同時兼操其他職
    業，仍無礙其為常業犯罪，非謂常業犯必須別無其他正當職業始克構成，最高法
    院八十二年台上字第二０七一號判例可資參照。本件被告甲○○雖於偵查中供認
    有刊登廣告招攬借款人，然被告於偵查中供稱：八十八年一月開始經營地下錢莊
    ，收取四十五分利息，至今只有一人向我借錢，我借乙○○十萬元等情（已如上
    述），且綜觀全案事證，僅能認定被告借款十萬元予乙○○，是以並無證據足認
    被告反覆以貸以款項收取利，係職業性犯罪恃犯罪以維生，應認被告僅係觸犯刑
    法第三百四十四條之普通重利罪，公訴人容有誤認，爰就起訴事實所載，變更檢
    察官所引應適用法條。被告甲○○與該姓名不詳之成年男子「黃先生」共同乘他
    人急迫，貸以金錢，而取得與原本顯不相當重利，為共同正犯。
四、原審疏未詳查，率對被告為無罪之判決，檢察官上訴意旨指被告確有重利犯行，
    非無理由，自應由本院將原判決撤銷改判。爰審酌被告甲○○不思以正當途徑，
    賺取利益，竟以貸放重利方式，獲取暴利，對社會所生危害非輕，但念其素無前
    科紀錄，素行尚佳，所犯本案情節尚屬輕微等一切情狀，量處如主文第二項所示
    之刑，並諭知如易科罰金，以三佰元折算一日之折算標準。末查被告甲○○，未
    曾受有期徒刑以上刑之宣告，有本院被告全國前案紀錄表及台灣高雄地方法院刑
    案資料查註紀錄表在卷可考，被告所犯本案情節尚非重大，其受此偵審程序之教
    訓，當知警惕，信無再犯之虞，本院認其刑之宣告以暫不執行為當，爰宣告緩刑
    三年，以勵自新。至於扣案十萬元既尚未交付借款人乙○○，且此部分係重利未
    遂之不罰行為，該十萬元既非應沒收之物，不宜宣告沒收。另扣案乙○○簽發之
    十二萬元本票、十一萬五千元之支票（如事實欄所載），屬乙○○借款憑證，縱
    然被告甲○○與該黃先生收取重利部分係觸犯刑罰，惟借貸之本金部分，則尚有
    民事債權債務存在，既非違禁物，亦不宜一併宣告沒收，併予敘明。
據上論結，應依刑事訴訟法第三百六十九條第一項前段、第三百六十四條、第二百九
十九條第一項前段、第三百條、刑法第二十八條、第三百四十四條、第四十一條、第
七十四條第一款、罰金罰鍰提高標準條例第一條前段、第二條判決如主文。
本案經檢察官郭振昌到庭執行職務。
中    華    民    國     八十九     年       五       月      十        日
                              臺灣高等法院高雄分院刑事第二庭
                                  審判長法官  曾永宗
                                        法官  邱永貴
                                        法官  曾玉英
右正本證明與原本無異。
檢察官如不服本判決，應於判決送達後十日內向本院提出上訴狀，其未述理由者並
應於提出上訴狀後十日內向本院補提理由書（應附繕本)。
被告不得上訴。
                                      書記官  林靜霙
中    華    民    國     八十九     年       五       月       十一     日
附錄：本判決論罪科刑法條：
刑法第三百四十四條：乘他人急迫、輕率或無經驗貸以金錢或其他物品，而取得與原
本顯不相當之重利者，處一年以下有期徒刑、拘役或科或併科壹千元以下罰金。
       Ｋ


司法院資訊處製作；財團法人民間司法改革基金會備份。
